【裁判字號】    98,上易,1423
【裁判日期】    980923
【裁判案由】    侵占
【裁判全文】
臺灣高等法院刑事判決                98年度上易字第1423號
上  訴  人
即  被  告  丙○○
選任辯護人  江雅萍  律師
上列上訴人因業務侵占案件，不服臺灣板橋地方法院97年度易字
第278號，中華民國98年4月30日第一審判決（起訴案號：臺灣板
橋地方法院檢察署96年度偵字第29694號）
，提起上訴，本院判決如下：
    主  文
上訴駁回。
    事    實
一、丙○○自民國88年4 月間起至95年6 月間止，任職設於臺北
    縣新莊市○○路○ 段102 號3 樓之育英營造股份有限公司（
    下稱育英公司），負責客戶聯繫及收受款項工作，為從事業
    務之人，竟基於意圖為自己不法所有之概括犯意，先後於附
    表一所示時間，在不詳地點，以附表一所示方式，連續將附
    表一所示客戶欲支付予育英公司之款項共計新台幣（下同）
    2281,341元侵占入己。
二、案經臺灣板橋地方法院檢察署檢察官自動檢舉偵查起訴。
    理    由
壹、程序部分：
一、告訴代理人黃廷維律師於檢事官調查中所為陳述，無證據能
    力：
    按被告以外之人，於審判外之言詞或書面陳述，除法律有規
    定者外，不得作為證據，刑事訴訟法第159 條第1 項定有明
    文。查告訴代理人黃廷維律師前開陳述，係被告以外之人於
    審判外之言詞陳述，而為傳聞證據，依上開說明，原則上係
    屬無證據能力之證據，又其陳述並無同法第159 條之2 、第
    159 條之3 所載例外可取得證據能力之情形，應認無證據能
    力。
二、證人甲○○於檢事官調查中所為陳述，無證據能力：
    按被告以外之人於檢察事務官、司法警察官或司法警察調查
    中所為之陳述，與審判中不符時，其先前之陳述具有較可信
    之特別情況，且為證明犯罪事實存否所必要者，得為證據，
    刑事訴訟法第159 條之2 定有明文。查甲○○前開證述，係
    屬被告以外之人審判外之陳述，為傳聞證據，是依上開說明
    ，該調查中之陳述，即不得作為認定本案犯罪事實有無之證
    據，而無證據能力。
三、被告丙○○於95年6 月27日書立之聲明書，有證據能力：
  (一)按被告之供述為刑事訴訟法所定之證據方法，法院自得經合
    法調查後，採取被告之供述為論處其犯罪之依據，而其於審
    判外之供述並非傳聞證據，自無傳聞法則之適用（最高法院
    96年台上字第2796號、第3396號判決參照），亦即被告供述
    重在其任意性及真實性，尤以前者為要，依現制尚無傳聞法
    則、權衡法則之適用，核先敘明。
  (二)又依刑事訴訟法第156 條第1 項：「被告之自白，非出於強
    暴、脅迫、利誘、詐欺、疲勞訊問、違法羈押或其他不正之
    方法，且與事實相符者，得為證據。」之規定，可知在訴訟
    上有證據能力，可作為證據之被告自白，需有「任意性」及
    「與事實相符」之要件。其中任意性要件，乃指被告之自白
    不能有法文所規定之強暴等情形，至於此條項規定之「與事
    實相符」，乃指該自白在表面上與事實相符，而不問實質上
    是否與事實相符；此由刑事訴訟法第156 條第1 項、第2 項
    均有完全相同之「與事實相符」文字，然第2 項係針對自白
    「證據價值」為規定，即決定自白具證據能力後，欲採為證
    據之際，仍須藉調查其他必要之證據（補強證據），察其在
    實質上是否與事實相符可知。經查：
  1.被告雖辯稱係遭逼迫而寫下聲明書云云，然證人庚○○於原
    審審理時已證稱：這份聲明書是被告自願寫的，書寫地點是
    在育英公司董事長丁○○擔任縣議員時所設，位在新莊市○○路的服務處，當時我也有在場，被告一到辦公室就直接請
    求丁○○原諒，丁○○則表示可以原諒被告，但是被告必須
    要交代清楚錢的去向，這樣丁○○才有辦法跟股東交代，被
    告聽完，就自己寫下聲明書，寫完後再交給丁○○，整個過
    程丁○○都只有坐著聽被告講，態度很溫和等語明確（見原
    審卷第261頁反面至262頁反面、263頁反面）；參以被告於9
    5年6月27日書立該聲明書後，不但未曾至警局報案，亦未向
    地檢署申告，顯與一般受脅迫致寫下與事實不符、金額龐大
    者之通常處理方式截然不同，故被告所辯已與常情不符，而
    有可疑；且被告於95年10月5日，以台北光武郵局第699號存
    證信函，函覆育英公司95年9月19日所寄發之三重第44支局2
    41044郵局第444號存證信函時，內容也未曾提及書立聲明書
    時有遭到脅迫等情，直至育英公司提出本案告訴，經檢事官
    於96年6月20日開庭調查時，即距事發約1年後之96年6月20
    日，始於庭呈答辯狀中陳述上情，顯背離常情，難認所辯為
    真。是以，被告繕寫之該聲明書，並無證據足認係出於脅迫
    或其他對身體、精神之不正方法壓迫所致，堪予認定。
  2.觀諸聲明書記載「因本人丙○○在育英營造公司工作負責處
    理承攬建設公司營業收入，因營業收入金額部分，未經公司
    董事長丁○○同意，私自取走營業收入計新台幣肆百柒拾捌
    萬壹仟參佰伍拾壹元整（與甲○○小姐對帳多退少補）存入
    我私人帳戶，因我一時糊塗錯誤，我願意承擔一切責任，負
    責將私自取走金額於九十五年九月五日以前全部歸還……。
    」等情，有該聲明書影本1 份在卷可參（見偵卷第5 、6 頁
    ）。其內容係有關被告侵占業務上持有之育英公司款項之自
    白，則由聲明書所載事件之事由、時間、及證人庚○○上開
    證述內容，可見與本案業務侵占係屬同一事實，並與卷附97
    年6 月17日對帳資料相符（見偵卷第191 頁），再由該聲明
    書內容記載之「與甲○○小姐對帳多退少補」，及證人庚○○前揭證述內容（詳見前述理由壹三(二)1.部分），可知當時
    書立切結書之主要目的，係在於得知育英公司短少金額是否
    與被告有關，又去向為何，至於金額則尚未能完全確定，故
    聲明書所載金額雖與本案認定之被告侵占金額有所出入，仍
    無礙於該聲明書內容係具有形式上之真實性，並與本案待證
    事實相關。另該聲明書已經被告辨識後，確認係其所書寫（
    見原審卷第265頁），核與證人庚○○所證相符（見原審卷
    第262頁），是卷附聲請書雖為影本，亦無礙於其內容之真
    實。
  3.從而，該聲明書係符合刑事訴訟法第156條第1項之規定，自
    得作為本案證據。
四、按被告以外之人於審判外之陳述，雖不符前4 條之規定，而
    經當事人於審判程序同意作為證據，法院審酌該言詞陳述或
    書面陳述作成時之情況，認為適當者，亦得為證據，刑事訴
    訟法第159條之5定有明文。經查，除前述一、二以外，關於
    本判決所引用其餘屬於審判外陳述之證據，檢察官、被告及
    其辯護人於法院審判程序均同意作為證據（見原審卷第35、
    260頁反面、本院98年8月26日審判筆錄），且經本院審酌該
    證據作成情況均無不適當之情形，是依上開規定，認得作為
    本案證據。
貳、實體部分：
一、訊據上訴人即被告固不否認有向附表一所示客戶收取如附表
    一所示之金額，惟矢口否認有何業務侵占犯行，辯稱：附表
    一所示金額係育英公司依約定支付給我或介紹人之仲介費，
    並非我所侵占云云。經查：
  (一)證人即昶榮建設股份有限公司（下稱昶榮公司）負責人己○○，於97年8月4日原審審理時已證稱：附表一編號６的支票
    是我們公司要支付給育英公司的款項，因為被告是育英公司
    員工，負責收款事務，且被告來領款時，都有拿育英公司的
    大小章過來，並親自簽名，我們公司才將款項交給被告等語
    明確（見原審卷第141、143頁）。而證人即立麟建設有限公
    司（下稱立麟公司）實際負責人徐勝男，於97年3月18日原
    審審理時亦證稱：附表一編號１所示支票款項都是要給育英
    公司的，並非要給被告個人，因為被告是幫育英公司領取，
    我女兒辛○○才會將該支票交給被告等語明確（見原審卷第
    215頁反面），核與證人即立麟公司會計辛○○，於98年4月
    1日原審審理時所證：附表一編號１支票是我公司所開立，
    而要支付給育英公司的款項，依慣例會在支票「受款人」欄
    位填寫「育英公司」，這張支票沒有這樣記載是基於被告的
    要求，被告代理育英公司來領支票時對我說「支票受款人欄
    位不用記載」等語，因為長期以來都是被告代表育英公司跟
    我們公司接洽，而且被告當天還有帶育英公司大小章，所以
    我沒多想，就依她的請求開票等語相符（見原審卷第237頁
    反面）。另依被告所辯：附表一編號２至５、７所示款項，
    是經育英公司董事長丁○○同意，我才請耀德建設股份有限
    公司（下稱耀德公司）匯到我兒子謝和勳帳戶的借牌費，該
    款項扣除2成的仲介費後，其餘要交給會計甲○○入帳云云
    （見偵卷第67、68、149、150、171頁），可知被告亦不否
    認附表一其中關於耀德公司所匯款項係欲支付予育英公司，
    而屬育英公司所有之事實。從而，附表一所示金額分別係耀
    德公司、立麟公司、昶榮公司支付予育英公司之款項，係屬
    無疑。
  (二)又證人即育英公司負責人丁○○，於97年8月4日原審審理時
    證稱：代表育英公司向其他建設公司收取款項，自88、89年
    起即由被告1人負責，育英公司沒有派過別人去收取，而附
    表一所示款項也是被告收取的，取得後的款項應存入上海銀
    行新莊分行之公司帳戶中，取得支票則應交給公司會計存入
    前述公司帳戶，如果是匯款也是匯入前開帳戶。附表一所示
    款項短少是我發現的，當初是因為農曆過年快到了，我發現
    公司沒有現金，便去詢問客戶，客戶都說早就已經交給被告
    了，才知道被告向客戶收的錢育英公司沒有全部收到等語（
    見原審卷第147、149、150、151、153頁），並與證人即育
    英公司會計甲○○於98年4月1日原審審理時所證：被告任職
    期間，公司都是委託被告去向客戶收款，收回來後交給我多
    少，我就入帳多少，因為被告是已過世副董事長的女兒，之
    前大家都很信任她，所以我也不會再去跟客戶確認，但被告
    離職後，我們跟客戶對帳、確認，才發現被告向客戶收取的
    款項沒有全部交回公司，也有算出短少金額之明細，並交給
    育英公司委任律師了等語相符（見原審卷第239頁反面至241
    頁），復有被告於95年6月27日自行書立，記載：被告未經
    同意而擅自取走育英公司營業收入侵占入己等情之聲明書（
    見偵卷第5、6頁）及載明謝和勳陽信商銀新福分行00000000
    0000號帳戶，有附表一編號２至５、７所示款項匯入（而與
    附表一編號２至５、７「侵占方式」欄位所載相符）之該行
    96年9月5日陽信新福字第960056號函暨所附客戶帳卡歷史資
    料表（見偵卷第133、136、137、14 0頁）、附表一編號１
    支票影本（見偵卷第198頁）、記載附表一編號１由立麟公
    司簽發支票，係經合作金庫新莊分行帳號000000000000號、
    戶名展群土木工程行丙○○帳戶，於94年1月25日提示（而
    與附表一編號１「侵占方式」欄位所載相符）之該行98年3
    月10日合金莊存字第0980001048號函暨新開戶建檔登錄單、
    存款印鑑卡、國泰世華商業銀行股份有限公司大興分行97年
    4月15日國世大興字第0970000034號函（見原審卷第193至19
    5、104、105頁）、附表一編號６支票及於「收款人」欄位
    有「丙○○」署名之提示人資料影本（而與附表一編號６「
    侵占方式」欄位所載相符）（見偵卷第192頁）各1份在卷可
    憑。足見被告確有未經育英公司同意，即將附表一所示金額
    ，總計2281,341元，以附表一「侵占方式」欄所示方法取得
    後，變異為所有之意而未繳回育英公司並侵占入己之事實，
    亦堪認定。
  (三)被告於95年6 月27日書立，自白有本案業務侵占犯行之聲明
    書上所記載之金額（4,781,351 元），雖與附表一合計金額
    （2,281,341 元）不符，然由該聲明書係於95年6 月27日，
    即被告離職前後（95年6 月間）不久所寫，及該聲明書載明
    「與甲○○小姐對帳多退少補」等語，可知該聲明書僅為事
    發之初概略計算之結果，自與本案審理時已經詳細精算核對
    後所確認之侵占金額不同，核與常情無違。況依被告所述其
    自94年2 月3 日至95年3 月10日已匯款予育英公司之金額計
    2,696,961 元，加計本案侵占之金額2,281,341 元，總共為
    4,978,302 元，恰與聲明書記載之金額4,781,351 元相仿，
    可見係因於聲明書書寫後經再次對帳結果，發現有200 餘萬
    元金額並未遭侵占，係被告未有侵占意圖，僅便宜行事而以
    匯款方式將收取之客戶款項交予育英公司，最終乃計算出正
    確之本案侵占金額，即2,281,341 元。從而，更足以證明該
    聲明書之內容均有相當依據，並非憑空捏造，而屬真實，故
    被告以聲明書所載之金額與本案認定之侵占總額不符，即謂
    其聲明書之自白不實，及其無侵占業務上持有之育英公司營
    業收入云云，並非可採。另辯護人以前揭2,696,961 元，係
    被告就本案侵占之2,281,34 1元，返還予育英公司之款項，
    而謂被告縱有侵占亦已超額返還完畢云云，容有誤會，併予
    敘明。
  (四)被告雖辯稱附表一所示金額係育英公司支出之仲介費，故其
    全部未繳回並非侵占云云；然對照被告前於偵查中所供：附
    表一所示金額之2成為仲介費，其餘則要交回育英公司云云
    ，就金額之全部或其中2成係屬仲介費，前後供詞已有未合
    ，難信為真。況附表一所示客戶均係主動與育英公司接洽，
    雙方均無需、亦無約定支付包括被告在內之任何人介紹或仲
    介費等情，已經證人丁○○證稱：從來沒有答應過要給被告
    介紹客戶的佣金，而且耀德公司、立麟公司、昶榮公司都是
    他們自己來找我們公司合作的，不需要給付任何人佣金等語
    明確（見原審卷第148、149、155頁），核與證人己○○所
    證：附表一編號６是要支付給育英公司有關「儒林書香」建
    案的工程款，並非管理費，該建案是我主動去找育英公司施
    做，而直接與丁○○接觸的，並未透過他人聯繫等語（見原
    審卷第141至143頁）及證人徐勝男所證：跟育英公司合作本
    案建案，都是我直接跟育英公司接洽的，沒有透過被告介紹
    ，也沒有約定過要給付被告個人任何款項，所有支付給育英
    公司的錢都是要給育英公司的等語（見原審卷第215頁反面
    、216頁），及證人淑敏所證：會跟育英公司合作本案建案
    ，是因為我父親徐勝男跟育英公司董事長丁○○有認識，這
    個合作案並不需要支付被告任何佣金等語（見原審卷第235
    頁反面、238頁），及證人甲○○所證：我從來沒有聽說過
    育英公司約定要給被告介紹客戶之佣金等語均相符（見原審
    卷第241頁反面），足見被告辯稱附表一所示金額係育英公
    司支出之仲介費云云，顯非屬實。
  (五)另據證人丁○○所證：從來沒有答應過要給被告佣金，況且
    我以及育英公司跟被告均無金錢往來，也不認識謝和勳這個
    人等語（見原審卷第148、149、154、155頁），及證人甲○○所證：就算是有要給被告介紹客戶的佣金，一定要先經過
    董事長同意，再由我作帳支出，但是我從來沒有發過這種錢
    給被告，董事長也從來沒有交代過要給被告任何錢，而附表
    一所示支票、款項，也都不是育英公司要給被告的錢等語（
    見原審卷第241頁反面至242頁反面），可知被告並無取得附
    表一所示金額之法律上正當權源，卻將附表一所示支票以自
    己可得控制之自己及謝和勳名義帳戶提示，或要求客戶耀德
    公司將附表一編號２至５、７所示屬於育英公司之款項匯入
    前開謝和勳帳戶，並拒不返還，足見其有據為己有之意甚明
    。雖被告辯稱上開所為事先已經丁○○同意云云，惟業經證
    人丁○○、甲○○否認並證述如前，況單憑有款項匯入育英
    公司，實無法證明該款項係基於何種法律關係，或為承攬關
    係，或為借貸關係，甚或合夥關係之股利分配等等，均不無
    可能，更難僅憑匯款紀錄即謂育英公司與匯款者間存有何種
    不法情事，故育英公司實無借用他人帳戶之必要，何況是使
    用既非公司股東、又非公司員工，甚至完全不認識而無絲毫
    信任關係之謝和勳帳戶，更屬難以想像；參以被告及謝和勳
    與育英公司、丁○○除被告薪資外，均無其他金錢往來，核
    如前述，被告復無法提出育英公司有同意支付其費用，或同
    意其以自己、謝和勳名義帳戶提示、收受客戶匯款之證明，
    是以，被告上開與證人甲○○、丁○○證述相異，且不合常
    情之辯解，顯係臨訟卸責之詞，自無從採信。
  (六)從而，本案事證明確，被告業務侵占犯行堪予認定，應依法
    論科。
二、至於辯護人聲請本院傳喚證人乙○○部分，業經本院依法傳
    喚無著，有本院送達證書在卷足憑（見本院卷），因本案事
    證業臻明確，已如前述，核無再予傳訊之必要，附此敘明。
三、按行為後法律有變更者，適用行為時之法律，但行為後之法
    律有利於行為人者，適用最有利於行為人之法律，刑法第2
    條第1 項定有明文。查被告行為後，如附表二所示被告論罪
    科刑所應適用之刑法條文，業於94年2 月2 日修正公布，並
    於95年7 月1 日生效施行；經個別比較新舊法，及依最高法
    院24年上字第4634號判例意旨，就本案罪刑有關之一切情形
    綜其全部結果比較後，認現行刑法條文規定並未較有利於被
    告；是依前開說明，本案自應適用修正施行前之刑法條文而
    為處斷。
四、按刑法上所謂業務，係指個人基於其社會地位繼續反覆所執
    行之事務，查被告前係育英公司員工，於任職期間將執行業
    務而持有、如附表一所示，向附表一客戶收取之款項侵占入
    己，核其所為，係犯刑法第336 條第2 項之業務侵占罪。被
    告先後7 次業務侵占行為，時間緊接，所犯罪名相同，顯係
    基於概括犯意為之，為連續犯，爰依修正前刑法第56條之規
    定以一罪論，並加重其刑。再者(一)被告侵占附表一編號１支
    票之時間，係於「94年1 月25日」提示該票據時，有上開國
    泰世華商業銀行股份有限公司大興分行97年4 月15日函可佐
    （見原審卷第104、105頁）。(二)附表一編號２之耀德公司匯
    款金額為「266,067元」，有陽信商銀新福分行客戶帳卡歷
    史資料表可按（見偵卷第136頁）。(三)耀德公司如附表一編
    號２至５、７所示之款項，係匯入謝和勳「陽信商銀新福分
    行000000000000號帳戶」，有前述該行96年9月5日函可憑（
    見偵卷第133頁）。(四)被告侵占附表一編號６支票之時間，
    係於「94年8月1日」提示該票據時，有上述支票正反面影本
    足稽（見偵卷第192頁）；公訴人分別誤(一)為「94年1月15日
    」、誤(二)為「266,077元」、誤(三)為「建華商業銀行新莊分
    行帳號000-000-00000000號帳戶」、誤(四)為「94年7月12日
    」，容有未洽，併此敘明。
五、原審以被告罪證明確，而適用刑法第2條第1項前段、第336
    條第2項、修正前刑法第56條，罰金罰鍰提高標準條例第1條
    前段，中華民國96年罪犯減刑條例第2條第1項第3款、第7條
    ，並審酌被告貪圖不法利益，竟利用職務之便，恣意將業務
    上持有之金錢侵占入己，視誠信如無物，亦不知尊重他人財
    產權益，又矢口否認犯行，不斷飾詞狡辯，無絲毫悔意，且
    未與告訴人和解、獲得其原諒，兼衡被告犯罪動機、情節、
    侵占金額達2281,341元等一切情狀，量處有期徒刑一年六月
    ，復說明被告本案所犯之罪，尚未判決確定，因其犯罪時間
    係在96年4月24日以前，且宣告刑未逾有期徒刑1年6月，合
    於中華民國96年罪犯減刑條例第3條第1項第15款規定之減刑
    條件，爰依該條例第2條第1項第3款規定，減其刑期2分之1
    。
六、經核原判決上開認事用法，洵無違誤，量刑亦屬妥適。被告
    上訴意旨以被告係因受丁○○、庚○○之強迫而書立聲明書
    ，且因被告當場並未書立本票等票據，才未即時報警處理，
    非得因此認為該聲明書內容為真；況檢察官只起訴被告侵占
    款項計0000000元，顯然檢察官認為上開聲明書與本案待證
    事實無關，且被告主張已返還育英公司0000000元，係於原
    審向上海商業銀行調閱育英公司帳戶後始發現而具狀提出，
    並非雙方有對過帳；又立麟建設公司、耀德建設公司、昶榮
    建設公司因向育英公司借牌興建房屋，約定給付育英公司一
    定之報酬，即所謂管理費，育英公司並同意給付被告管理費
    中之二成作為佣金，上開建設公司就此非法所得均以私人名
    義匯款等方式加以掩飾，被告為配合才以謝和勳及被告所經
    營公司之帳戶使渠等存入或匯入，並無侵占意圖等語。惟查
    ：
  (一)上開聲明書係由被告所親自書寫，聲明書所載金額雖與本案
    認定之被告侵占金額有所出入，仍無礙於該聲明書內容係具
    有形式上之真實性，並與本案待證事實相關及附表一所示金
    額分別係耀德公司、立麟公司、昶榮公司應支付予育英公司
    之款項，非屬被告所稱之仲介費或佣金等情，業已詳如前述
    。而證人即昶榮建設公司負責人己○○於原審審理時證稱：
    「（你有將建案的工程款交給育英公司？）有」、「（該案
    工程有無管理費？）沒有，我公司只有給育英營造公司工程
    費，育英營造公司都有開發票給我公司，工程款給付方式是
    每月初10號以開立支票方式給付給育英營造公司，支票都是
    用我公司的名義開立的」、「（該案為何會給育英營造公司
    承作？）是我去找育英營造公司，請該公司承作」、「（當
    時是跟誰聯繫？）丁○○」、「（有無透過其他人聯繫？）
    沒有，我直接跟丁○○聯繫」、「雙方有簽契約，被告因為
    受僱於育英營造公司，所以才將工程款交給她．．．」、「
    （貴公司有無向育英營造公司借牌？）無，我們公司是將上
    開工程交給育英營造公司承作」等語（見原審卷第142、143
    、145頁）；證人即立麟建設公司實際負責人徐勝男於原審
    審理時證稱：「（育英營造公司有無承包立麟建設公司的建
    築案件？）有，但材料是我們供應」、「（你們是如何將錢
    支付給育英營造公司？）我們都是開票，由被告來收．．．
    」、「（他們付給育英公司的錢，除了工程款外，是否還有
    其他費用？）沒有．．．」、「（當初你跟育英營造公司是
    否有約定說，要給被告個人多少錢？）無，錢都是給育英營
    造公司．．．」、「（被告是否曾經介紹過任何工程或是建
    案給你施作？）無，我都是跟育英營造公司接觸的」等語（
    見原審卷第214頁反面、第215頁正反面、第216頁）；證人
    即立麟建設公司會計辛○○於原審審理時證稱：「是育英營
    造公司林董事長跟我爸爸有認識，所以找育英公司來配合」
    、「主結構部分，都是由育英營造公司來施作，其餘部分，
    則發包其他人」、「（為何徐勝男上次審理陳述，育英營造
    公司只有開發票沒有實際施作？）我父親可能把事情簡化了
    ，我們請款的程序，就是育英營造公司施作後，再開發票來
    請款」、「（合約付款約定為何？）主結構部分工程，到一
    定程度，有達到我們公司的要求，我們就會支付該部分的款
    項」、「（有約定要給付育英營造公司管理費？）我們就是
    照合約按工程進度給付工程款」、「（工程款是按照工程造
    價百分比之一定成數計算？）我們就是按照合約上約定去付
    款，按照約定進度付款」、「（發票日為94年1月25日，發
    票人立麟建設公司，金額45萬元之支票，是否為你所開立？
    ）是」、「（為何這張支票沒有依照你剛剛所說，指定記載
    育英營造公司為受款人，而受款人處為空白？）是被告叫我
    不要記載受款人」、「（立麟公司是否需要給付被告個人佣
    金？）不需要」等語（見原審卷第235頁反面、第236頁至
    238 頁）；再證人即耀德公司之會計戊○○於本院審理時證
    稱：「我們的建案委託他們育英公司去的大包進行結構體的
    工程」、「（你們如何付款？）可能是匯款或開支票」、「
    （匯款的話，名義人會是誰？）一般是開給育英公司，有些
    款項是他們有提供個人戶，但指定的名義為誰我不太清楚，
    是丙○○提供給我們公司個人帳戶，．．．錢都是要匯給育
    英公司的」、「（耀德公司給付育英公司的款項除了工程款
    外，是否還有其他的名目？）基本上是依照當初談好的契約
    款項，但其中的細目我不清楚」、「（你們公司的款項為何
    會同意匯款到丙○○所說的私人帳戶？）從頭到尾我們公司
    就是跟丙○○接洽，所以只要是林小姐所說的我們就當作是
    育英公司的指示，至於他們如何處理，我們公司也管不著」
    、「（是否育英公司只負責開發票，實際上沒有承作工程，
    由你們公司支付管理費？）給育英公司的就是工程款，不是
    管理費，並非請育英公司開發票，所以匯款給他們公司管理
    費」等語明確（見本院98年7月15日審判筆錄）。核與證人
    甲○○於原審審理時證稱：「（建設公司如果匯到帳戶，你
    會去作確認？）．．．都是匯到我們公司名義的帳戶，我們
    公司往來的銀行有兩家，一家是上海、一家是陽信」（見原
    審卷第240頁反面）；於本院審理時證稱：「（育英公司與
    立麟、耀德、昶榮建設等公司之間的關係是否有借牌關係？
    ）不是借牌，是我們承包這些公司的工程，他們是定作人，
    我們是承包商」、「（育英公司跟這些公司間是否有因為被
    告介紹相關工程，必須支付仲介費？）沒有這回事，我們公
    司沒有支付仲介費，聲明書是被告關的，數目也是被告寫的
    」等語（見本院98年8月5日審判筆錄）；及證人丁○○於原
    審審理時證稱：「（有無借牌給建設公司做？）沒有」、「
    （建設公司除了給工程款外，有無給你們公司其他費用？）
    我不管名目，我們公司作多少，建設公司就要給我們公司多
    少，金額是依合約處理」、「（被告有無介紹工程案給貴公
    司承作？）沒有，被告沒有介紹任何工程款給我們公司」、
    「（耀德及立麟公司是誰接洽？）是他們主動找我們公司」
    、「（耀德等公司有無可能將工程款匯到別的帳戶去？）沒
    有，匯到別的帳戶我們公司不會認帳」（見原審卷第147、
    148頁）；於本院審理稱證稱：「（被告抗辯稱那些金額是
    你們公司跟其他公司借牌所支付的管理費及佣金，他所言是
    否真實？）他是公司的員工，工程是我們公司包的，並不是
    管理費或佣金」、「（『提示佣金仲介明細暨借牌金額表』
    你是否看過？這皆文件是誰寫的？）那是被告自己寫」、「
    （這一份『佣金仲介明細暨借牌金額』是跟聲明書一起寫的
    ，還是之後提出的？）不是跟聲明書一起寫的，當時只有寫
    一份聲明書，這一份沒有提出給我看過，時間久了，我不記
    得了，如果她有提出給我的話，我也是拿回公司由公司處理
    ．．．」等語相符（見本院98年8月26日審判筆錄），足見
    立麟、耀德、昶榮公司與育英公司所合作之建案，均非被告
    所仲介，上開公司所給付之費用，均屬應給付予育英公司之
    工程款，並非被告所稱之仲介或借牌費用，亦無所謂應給付
    被告之佣金，況縱認育英公司與該建設公司間以借牌費作為
    支付工程費用之名目，被告亦無權擅自將上開應收款項逕行
    匯入自己私人之帳戶，再退萬步言，若被告確有收取借牌費
    、仲介費或佣金之權利，則此費用既為被告之合法所得，其
    於離職時將有關款項與育英公司結算清楚，亦無礙其既得之
    權利，惟被告於離職時卻未交待款項流向，迨育英公司發現
    款項不符時，始抗辯上開款項係仲介費、佣金云云，仍未就
    仲介費、借牌費之明細、去向予以說明，所辯顯係事後卸責
    之詞，不足採信。
  (二)再證人甲○○於原審審理時證稱：「（你是否清楚辯護人所
    指的管理費意思？）我只知道，管理費就是育英營造公司利
    潤的一部分．．．」等語（見原審卷第240頁反面）；證人
    丁○○於原審審理時證稱：「（有無聽過謝和勳這個人？）
    不認識」、「（你與被告有無私下的金錢往來？）無，被告
    跟公司也沒有」（見原審卷第154頁）；於本院審理時證稱
    ：「（聲明書上金額寫0000000元，這金額是如何來的？）
    是被告自己承認自己寫的」、「當初是被告自己去收款，我
    並不清楚，所以聲明書上的金額是由被告自己寫的，當初是
    有先要求被告寫金額，之後她回家寫了之後，再交給我，只
    是他交給我的時候，我要求她在聲明書上簽名蓋章」、「（
    聲明書是否也是被告回去，之後才拿回來的？）是」等語
    （見本院98年8月26日審判筆錄）；證人庚○○於原審審理
    時證稱：「．．．我陪被告一起去董事長服務處，要一起去
    請求董事長原諒，到辦公室之後，丁○○就跟被告講說因為
    你父親跟我是結拜兄弟，你也等同是我的姪女，只要你把錢
    拿出來，或是交代清楚到底把錢交給誰，讓我可以跟股東交
    代，就可以不用追究．．．」、「丁○○只說要被告把錢的
    流向交代清楚，不然丁○○無法取信股東，所以被告就自己
    寫下這份聲明書」等語（見原審卷第262、263頁），堪認被
    告係為求得丁○○之原諒始簽立該聲明書，且所侵占之款項
    亦係被告自行書寫，被告為一具社會經驗知識之成年人，當
    知承認侵占公司款項之嚴重性，若其確未侵占育英公司任何
    款項，則其何須為求丁○○之原諒而承認侵占聲明書內容所
    載之款項？又被告就其侵占之款項金額究有多少，當知之甚
    稔，何以須至原審函詢上海商業銀行調閱育英公司帳戶後，
    始具狀主張已返還育英公司0000000元？況此部分亦經檢察
    官認定非屬被告侵占之款項而未予起訴，被告再為爭執並無
    與育英公司對帳云云，亦無解其業務侵占之犯行。而證據之
    取捨與證據之證明力如何，均屬事實審法院得自由裁量、判
    斷之職權，茍其此項裁量、判斷，並不悖乎通常一般人日常
    生活經驗之定則或論理法則，又於判決內論敘其何以作此判
    斷之心證理由者，即不得任意指摘其為違法。茲原判決已詳
    敘就卷內證據調查之結果，而為綜合判斷、取捨，其得心證
    的理由已說明甚詳，且所為論斷從形式上觀察，亦難認有違
    背經驗法則、論理法則，或有其他違背法令之情形，自不容
    任意指為違法。被告提起上訴，仍執前開情詞而為爭執，並
    對於原審取捨證據及判斷其證明力職權之適法行使，仍持己
    見為不同之評價，而砌詞指摘原判決不當，自難認有理由，
    應予以駁回。
據上論斷，應依刑事訴訟法第368條，判決如主文。
本案經檢察官劉斐玲到庭執行職務。
中    華    民    國    98    年    9     月    23    日
                  刑事第十一庭審判長法  官  張連財
                                    法  官  楊照男
                                    法  官  吳啟民
以上正本證明與原本無異。
不得上訴。
                                    書記官  鄒賢英
中    華    民    國    98    年    9     月    24    日
附錄：本案論罪科刑法條全文
中華民國刑法第336條第2 項
對於業務上所持有之物，犯前條第1 項之罪者，處6 月以上5 年
以下有期徒刑，得併科3 千元以下罰金。
附表一：
┌──┬──────┬────┬─────┬────────────────────────┐
│編號│犯 罪  時 間│ 客  戶 │  金  額  │        侵        占        方        式        │
├──┼──────┼────┼─────┼────────────────────────┤
│ １ │94年1 月25日│立麟公司│450,000元 │將業務上持有之第七商業銀行桃園分行發票日94年1 月│
│    │            │        │          │25日、帳號000000-0號、票號SAD0000000號支票，以合│
│    │            │        │          │作金庫新莊分行000000000000號帳號、戶名展群土木工│
│    │            │        │          │程行丙○○帳戶提示而侵占入己。                  │
├──┼──────┼────┼─────┼────────────────────────┤
│ ２ │94年1 月25日│耀德公司│266,067元 │要求耀德公司將原應給付予育英公司之款項匯入謝和勳│
│    │            │        │          │陽信銀行新福分行00000000000 號帳戶而侵占入己。  │
├──┼──────┼────┼─────┼────────────────────────┤
│ ３ │94年6 月24日│耀德公司│ 36,126元 │同上。                                          │
│    │            │        │          │                                                │
├──┼──────┼────┼─────┼────────────────────────┤
│ ４ │94年6 月24日│耀德公司│150,560元 │同上。                                          │
│    │            │        │          │                                                │
├──┼──────┼────┼─────┼────────────────────────┤
│ ５ │94年6 月24日│耀德公司│458,280元 │同上。                                          │
│    │            │        │          │                                                │
├──┼──────┼────┼─────┼────────────────────────┤
│ ６ │94年8 月1 日│昶榮公司│233,491元 │將業務上持有之陽信銀行泰山分行發票日94年7 月31日│
│    │(支票提示日)│        │          │、帳號566-0 號、票號AC0000000 號支票，以謝和勳上│
│    │            │        │          │開帳戶提示，而侵占入己。                        │
├──┼──────┼────┼─────┼────────────────────────┤
│ ７ │95年2 月24日│耀德公司│686,817元 │要求耀德公司將原應給付予育英公司之款項匯入謝和勳│
│    │            │        │          │上開帳戶而侵占入己。                            │
└──┴──────┴────┴─────┴────────────────────────┘
附表二：
┌──────┬─────────────┬─────────────┬───────┬────┐
│相關變更條文│行為時法（下稱舊法）之內容│裁判時法（下稱新法）之內容│比  較  理  由│備    註│
├──────┼─────────────┼─────────────┼───────┼────┤
│【罰金刑貨幣│依法律應處罰金、罰鍰者，就│中華民國94年1 月7 日法修正│刑法之貨幣單位│按現行法│
│單位之變更】│其原定數額得提高為2 倍至10│施行後，刑法分則編所定罰金│由「元（指銀元│規所定貨│
│罰金罰鍰提高│倍（刑法乃係定明10倍）。第│之貨幣單位為新臺幣。94年1 │）」變更為「新│幣單位折│
│標準條例第1 │1 條所定得提高倍數之規定，│月7 日刑法修正時，刑法分則│臺幣」，且刑法│算新臺幣│
│條前段、第5 │於本條例修正後制定之法律，│編未修正之條文定有罰金者，│分則之罰金數額│條例第2 │
│條→刑法施行│不適用之；本條例修正前公布│自94年1 月7 日刑法修正施行│，亦視該分則先│條規定折│
│法第1 之1 條│之法律，於本條例修正後修正│後，就其所定數額提高為30倍│前曾修正與否，│算後係等│
│第1 項、第2 │其罰金罰鍰數額或法律經全部│。但72年6 月26日至94年1 月│而分別提高3 或│值，是以│
│項          │修正而其罰金罰鍰數額未予變│7 日新增或修正之條文，就其│30倍。        │新法並未│
│            │更者，亦同。              │所定數額提高為3 倍。      │              │較有利。│
├──────┼─────────────┼─────────────┼───────┼────┤
│【連續犯】  │連續數行為而犯同一之罪名者│（刪除）                  │新法刪除連續犯│被告先後│
│刑法第56條  │，以一罪論。但得加重其刑至│                          │之規定。      │多次犯行│
│            │2 分之1 。                │                          │              │，依新法│
│            │                          │                          │              │須分論併│
│            │                          │                          │              │罰，依舊│
│            │                          │                          │              │法僅論一│
│            │                          │                          │              │罪，是舊│
│            │                          │                          │              │法有利。│
├──────┼─────────────┼─────────────┼───────┼────┤
│【罰金刑下限│罰金：（銀元）1 元以上。  │罰金：新臺幣1000元以上，以│罰金刑之下限，│舊法有利│
│變更】      │                          │百元計算之。              │由銀元10元（依│。      │
│刑法第33條第│                          │                          │前述也提高10倍│        │
│5 款        │                          │                          │）即新臺幣30元│        │
│            │                          │                          │，提高為新臺幣│        │
│            │                          │                          │1000元。      │        │
├──────┼─────────────┼─────────────┼───────┼────┤
│【罰金刑之加│刑法第68條：僅加其最高度。│刑法第67條：其最高度及最低│新法罰金最低度│舊法有利│
│重】        │                          │度同加。                  │併予加重。    │。      │
│            │                          │                          │              │        │
│            │                          │                          │              │        │
└──────┴─────────────┴─────────────┴───────┴────┘


司法院資訊處製作；財團法人民間司法改革基金會備份。
